臺灣高等法院民事判決
110年度重上字第234號
上訴人即反
訴被上訴人  久億工程行即周泉宜


訴訟代理人  陳長甫律師
被上訴人即  
反訴上訴人  誼泰水電工程有限公司

法定代理人  李榮周  
訴訟代理人  陳文忠  
上列當事人間請求給付工程款等事件，兩造對於中華民國109年1
2月29日臺灣臺北地方法院108年度建字第187號第一審判決，各
自提起一部上訴，本院於110年12月22日言詞辯論終結，判決如
下：
    主      文
原判決關於駁回上訴人後開第二項之訴，及其假執行之聲請，暨
該訴訟費用部分，均廢棄。
被上訴人應再給付上訴人新臺幣捌佰陸拾捌萬柒仟貳佰肆拾貳元
，及自民國一０八年三月十五日起至清償日止，按年息百分之五
計算之利息。
其餘上訴駁回。
原判決關於命上訴人給付被上訴人新臺幣叁拾陸萬叁仟叁佰柒拾
叁元本息，及其假執行之宣告，暨該訴訟費用部分，均廢棄。
上開廢棄部分，被上訴人於第一審之反訴及假執行之聲請駁回。
被上訴人反訴上訴駁回。
關於本訴廢棄改判部分第一、二審訴訟費用，由被上訴人負擔，
駁回上訴第二審訴訟費用，由上訴人負擔。
關於反訴廢棄改判部分第一、二審，及駁回上訴第二審訴訟費用
，由被上訴人負擔。
本判決所命被上訴人給付部分，於上訴人以新臺幣貳佰玖拾萬元
供擔保後得假執行，但被上訴人如以新臺幣捌佰陸拾捌萬柒仟貳
佰肆拾貳元預供擔保，得免為假執行。
    事實及理由
一、上訴人久億工程行即周泉宜主張：
　㈠兩造於民國103年12月12日簽訂新建工程契約書(下稱系爭契
    約)，約定伊向被上訴人誼泰水電工程有限公司(下稱誼泰公
    司）承攬宜蘭羅東鎮天祥路167號旁永泰國際飯店新建工程
    之給排水工程(下稱系爭工程)，工程總價新臺幣（下同）5,
    355萬元（含稅），嗣系爭工程第一次變更工程項目共23項
    、追加工程項目共12項，伊提出工程報價單向誼泰公司報價
    ，經誼泰公司核定第一次變更工程款811萬6,966元，另系爭
    工程標單第10頁排水工程項次第5-9、12未施作工資共2,270
    ,000元，變更設計後之溫泉池及奈米池之追加工程款為4,50
    8,350元，伊與誼泰公司工地主任在追加減工程款會算時，
    誼泰公司除扣掉前揭227萬元外，追減其他工程款123萬8,35
    0元，而同意追加工程42萬2,500元，是雙方就追加減工程款
    已會算清楚，淨追加工程款共42萬2,500元（即追加工程款4
    50萬8,350元扣除追減工程款408萬5,850元＝422,500元），
    況系爭契約係總價承攬，誼泰公司不得任意追減工程款，另
    誼泰公司抗辯伊施作工程有客房漏水瑕疵，並不實在，除誼
    泰公司未舉證外，溫泉奈米池之落水頭非伊施作，且漏水並
    非預埋水管破裂，係防水層破裂，與伊無關。又系爭工程第
    二次變更工程款為188萬6,960元（如附表一「上訴人主張」
    項次所示），是誼泰公司積欠伊變更及追加工程款共1,042
    萬6,426元（即8,116,966＋422,500＋1,886,960），伊於107
    年2月27日向誼泰公司請求，詎誼泰公司置之不理。爰依系
    爭契約及承攬法律關係提起本訴，聲明：誼泰公司應給付久
    億工程行1,042萬6,426元，及自起訴狀繕本送達翌日起至清
    償日止，按年息5%計算之利息。原審判決誼泰公司應給付久
    億工程行122萬0,771元本息，駁回其餘（920萬5,655元）之
    訴，久億工程行就其敗訴部分不服，提起一部上訴，上訴聲
    明：㈠原判決關於駁回久億工程行後開第二項之訴及假執行
    之聲請廢棄。㈡前開廢棄部分，誼泰公司應再給付久億工程
    行905萬0,615元，及自108年3月15日起至清償日止，按年息
    百分之五計算之利息。㈢願供擔保請准宣告假執行。對於誼
    泰公司上訴之答辯聲明：上訴駁回（久億工程行就逾上開請
    求部分，經原審判決駁回，未聲明不服）。
　㈡反訴部分：就誼泰公司反訴請求共689萬1,754元之說明如下
    ：⒈就淹水保險工程求償損失47萬7,637元（電包）部分，伊
    同意負擔第一、二次淹水事故賠償7萬7,129元、1萬5,406元
    ，共9萬2,535元（77,129＋15,406＝92,535），就第三次淹水
    事故部分，涉及頂樓23樓臨時水電工程，該工程非伊之承攬
    範圍，且該事故為誼泰公司之人員在水塔自動開關未安裝下
    ，現場操作失誤，致23樓排水管溢流入管道間，非可歸責於
    伊。⒉伊同意賠償淹水之空調包求償損失（平行包）27萬元
    。⒊業主永泰國際飯店股份有限公司（下稱永泰公司）失竊
    快煮壺14只共1萬1,732元，伊所屬員工僅拿走乙只已拆樣品
    壺帶回宿舍燒開水，但已歸還，伊同意賠償乙只費用838元
    。⒋施工破壞防水缺失損失（含淹水）與業主協商扣除437萬
    1,429元部分，依系爭契約工程標單第10頁，系爭工程原應
    施作「溫泉浴缸」及「浴缸」，因業主變更改施作「溫泉奈
    米池」（牛奶浴設備），伊配合施作溫泉奈米池之循環水池
    配管工程，伊僅有施作預埋出入水管頭，並無安裝落水頭工
    項，該部分造成損失與伊無關。⒌材料損失業主扣款22萬8,8
    98元部分，誼泰公司未將馬桶、便斗、浴缸、出水龍頭、蓮
    蓬頭等設備移交伊保管，不得以材料設備有遺失而扣款。⒍
    修繕Busway損壞修繕費用15萬元部分，此由誼泰公司協助修
    繕，否認其得請求本項費用15萬元。⒎業主代僱工清潔費用1
    21萬0,986元部分，依系爭契約第15第2項約定，工程中之垃
    圾由甲方營造廠統籌清運，費用由乙方每月依實際使用比例
    共同分擔，故每月應分擔之垃圾清運費用已從伊請領工程款
    中扣除。又需要清運垃圾包括營建、水電、空調、排水等各
    包商，若伊須負擔垃圾清運費用，應依伊每月實際使用比例
    分擔。⒏工地購地板落水頭等費用17萬1,072元部分，因工地
    由業主架設圍籬，僱請保全看管，伊依工程進度向業主或誼
    泰公司請領設備材料施作，伊從未保管設備材料，故系爭契
    約第19條有關材料保管之約定，因雙方實際並未執行而變更
    取消，到場材料若有遺失，伊不負保管之責。故伊僅同意賠
    償共36萬3,373元(92,535＋270,000＋838＝363,373）。原審判
    決久億工程行應給付誼泰公司36萬3,373元，駁回其餘之訴
    。久億工程行就敗訴部分不服，提起上訴，主張同意賠償之
    36萬3,373元，應得與伊本訴請求之工程款抵銷，經抵銷後
    ，誼泰公司已無可請求。上訴聲明：㈠原判決關於命久億工
    程行給付36萬3,373元本息廢棄。㈡前開廢棄部分，誼泰公司
    在第一審之訴及假執行之聲請駁回。就誼泰公司上訴之答辯
    聲明：㈠上訴駁回。㈡如受不利判決，願供擔保請准宣告免為
    假執行。
二、誼泰公司則以：
　㈠系爭工程如有變更追加減工程，應依系爭契約第5條第1項、
    第9條第1項、一般條款E.4約定之作業程序辦理，就各項工
    程列出數量再依合約單價計算，另需補附變更聯絡單、施工
    圖、施工照片等，將追減項目等做成總表一併提出，以供伊
    及業主審核，確認後再訂立加減合約書，始完成追加減程序
    。然久億工程行並未補足資料，所提變更追加減工程款之工
    程報價單未經伊審核確定。況久億工程行施工有多處違失，
    致工程無法交業主驗收，依系爭契約第7條約定，久億工程
    行不得請求變更追加工程款。且久億工程行因施工方法錯誤
    而進行補救施工，並非工程變更或追加。另其所謂總價承攬
    應屬無稽，系爭契約金額5,100萬元（未稅），扣除追減工
    程款964萬5,935元（未稅），久億工程行對此並無異議，伊
    累計已付工程款共5,311萬7,282元（未稅），就本訴部分，
    久億工程行已無工程款可請求等語，資為抗辯。上訴聲明：
    ㈠原判決不利於誼泰公司部分廢棄，廢棄部分，久億工程行
    於第一審之訴及假執行之聲請駁回。對久億工程行上訴之答
    辯聲明：㈠上訴駁回。㈡如受不利判決，願供擔保請准宣告免
    為假執行。
　㈡反訴部分：因久億工程行未遴選富有經驗之專業工程師常駐
    現場督導，致施工品質低劣，屢次發生工安事故、未盡材料
    保管責任、工人偷竊等事，久億工程行應賠償伊所受損失共
    689萬1,754元（如附表二所示），詳述如下：⒈淹水保險工
    程求償損失（電包）47萬7,634元部分，系爭工程因可歸責
    久億工程行之因素，發生五次淹水事故，其中第一至三次淹
    水事故，伊遭國泰公司索賠共47萬7,634元，依系爭契約第1
    0條第2項第9款約定，請求久億工程行賠償。⒉第四次淹水事
    故造成損失空調包（平行包）27萬元，伊代久億工程行賠償
    27萬元，依系爭契約第10條第2項第9款約定，請求久億工程
    行賠償。⒊久億工程行偷竊業主快煮壺14只共1萬1,732元部
    分，系爭工程施工期間，久億工程行周泉宜之子夥同領班、
    工人，竊取業主永泰公司主客房內快煮壺共14只，伊代為購
    買賠償業主，支出1萬1,732元，依系爭契約第14條約定，請
    求久億工程行賠償。就空調包27萬元及快煮壺1萬1,732元部
    分，伊僅列為保留款，尚未抵扣，應於結算時扣抵工程款。
    ⒋施工破壞防水缺失損失（含淹水）與業主協商扣款共437萬
    1,429元部分，因可歸責於久億工程行之施工疏失，發生五
    次淹水事故，造成業主已完成裝潢、地毯、電梯設備電路板
    修復更換及營業損失數百萬元，又因久億工程行工人技術低
    劣、施工管理不善，破壞浴池防水層，致業主將所有浴池磁
    磚打掉重做防水層，損失二千餘萬元，久億工程行周泉宜之
    子夥同領班范敬仁及工人竊取業主營運設備，經取得業主諒
    解及維護伊之商譽，合意將前述三項應賠償費用以清潔費名
    義，由伊負擔437萬1,429元結案，依系爭契約第13條第1項
    、第15條第2項約定，得請求久億工程行給付。⒌材料損失業
    主扣款22萬8,898元部分，伊發包之材料、機具、設備，由
    伊安排該材料、機具、設備之收存空間，久億工程行負責管
    理保管責任並負擔毀損、滅失之危險，因久億工程行未盡保
    管責任，遺失衛浴設備材料，致伊遭業主扣款22萬8,898元
    ，依系爭契約第19條第1項、第3項第2款約定，請求久億工
    程行賠償。⒍伊協助修繕Busway損壞支出工料15萬元部分，
    因久億工程行施工管理不善造成多次漏水事故，其中第一至
    三次淹水事故，造成平行包商金展空調股份有限公司（下稱
    金展公司）電氣設備Busway絕緣損壞，若更換新品需數百萬
    元且耗時須半年以上，影響業主營運，經伊取得業主同意協
    助代為修復，支出修復費用63萬5,766元，依系爭契約第10
    條第2項第9款之約定，僅請求久億工程行賠償15萬元。⒎業
    主代為僱工清潔費用121萬0,986元部分，104年4月至106年5
    月施工期間，由業主永泰公司代久億工程行僱工支出清潔費
    121萬0,986元，由伊先行支付，依系爭契約第13條第1項、
    第15條第2項約定，請求久億工程行給付。⒏工地購地板落水
    頭等費用17萬1,072元部分，久億工程行對業主及伊供應之
    材料設備未善盡施工保管責任，因系爭工程相關材料設備遺
    失，由伊購置補足支出17萬1,072元，依系爭契約第19條第1
    項約定請求久億工程行負擔。故久億工程行應賠償共689萬1
    ,754元。原審判命久億工程行給付誼泰公司36萬3,373元本
    息，駁回其餘請求（652萬8,381元），誼泰公司不服，提起
    一部上訴，上訴聲明：㈠原判決不利於誼泰公司部分廢棄。㈡
    久億工程行應再給付誼泰公司613萬2,385元，及自108年5月
    25日起至清償日止，按年息百分之五計算之利息。㈢願供擔
    保請准為假執行之宣告。對久億工程行上訴答辯聲明：上訴
    駁回（誼泰公司就逾上開請求部分，經原審判決駁回，並未
    聲明不服）。
三、查久億工程行承攬誼泰公司之系爭工程，於103年12月12日
    簽訂系爭契約，工程總價5,355萬元（含稅），系爭工程施
    作完成已交付業主使用，系爭工程施作期間發生第一、二、
    四次淹水事故，久億工程行同意賠償7萬7,129元、1萬5,406
    元與27萬元，及負擔失竊快煮壺一只費用838元等，有系爭
    契約可參(見原審卷一第15至51頁)，且為兩造所不爭（見本
    院卷第376至377頁），堪信為真。
四、久億工程行主張依系爭契約及承攬關係，請求誼泰公司給付
    第一次變更工程款811萬6,966元、追加工程款42萬2,500元
    及第二次變更工程款188萬6,960元，除原審判命給付之工程
    款122萬0,771元外，誼泰公司應再給付905萬0,615元等語，
    為誼泰公司所否認，並以前詞置辯。經查：
　㈠依系爭契約第6條第1項約定：「本工程自開工日起，每月25
    日前按實際進度，依工程請款比例表估驗計價撥付估驗款乙
    次。」（見原審卷一第16頁），是久億工程行得依請款比例
    表所載比例，按期向誼泰公司申請估驗計價及付款。依系爭
    契約請款比例表約定（見原審卷三第75頁），系爭工程「驗
    收、點交完成」時，久億工程行得請求誼泰公司付款之比例
    達「100.00％」，即系爭工程驗收點交完成時，久億工程行
    得請求完成工程（含變更追加）之全部工程款。而誼泰公司
    稱系爭工程已交付業主使用，是以使用代替驗收等語（見原
    審卷一第365頁），足認系爭工程已完成驗收點交程序，故
    久億工程行如有施作變更及追加工程，自得請求誼泰公司給
    付變更及追加之工程款。
　㈡久億工程行請求第一次變更工程款811萬6,966元（未稅）、
    追加工程款42萬2,500元（未稅）部分：
　⒈依久億工程行向誼泰公司提報之工程報價單、報價單所載（
    見原審卷一第53至117頁），久億工程行施作第一次變更工
    程款為945萬9,230元、追加工程款為42萬2,500元（見原審
    卷一第53頁），證人即誼泰公司工地主任賴張崇榮證稱：「
    …（提示原證2、3、4，《原審卷一第53、55、57至101》手寫
    的部分，是否為證人所寫？）原證2手寫的阿拉伯數字不是
    我寫的，是梁克強副理寫的。原證3手寫的部分是我寫的。
    原證4手寫的部分全部都是我寫的。（提示原證5、6《原審卷
    一第103、105至117頁》，原證5追加工程項目總表1及原證6
    報價單各項追加工程項目表手寫部分，是否證人所寫？）原
    證5、6都不是我寫的，都是梁克強寫的。…（原證2至原證6
    之變更追加估價單及其所附施工圖是否經由你轉交給副理梁
    克強，再由梁克強再轉交公司？）原證3到4我有先看，但我
    只是初審，再交給梁克強。原證2、5、6不是我寫的，這個
    沒有經過我交給梁克強。……我在工地沒有主導價錢的權利，
    所以我只是做了初審，久億工程行該補的資料還是要補，我
    才能往上呈，我並沒有代表公司議價的權利。…」（見原審
    卷三第9、11、15頁），可知誼泰公司收受工程報價單、報
    價單後，其中原證3、原證4之報價單先經工地主任賴張崇榮
    初審，再由副理梁克強就原證2至原證6之報價單複審，而梁
    克強於原證2報價單上以鉛筆寫下初步審查結果，即第一次
    工程變更工程款為「8,116,966」元、追加工程款為「422,5
    00」元（見原審卷一第53頁工程報價單），是久億工程行確
    有施作上開變更及追加工程項目與數量。
　⒉誼泰公司以106年1月16日誼工務字第0000000號工程連絡單要
    求久億工程行補具所提報價單所有內容之施工圖、施工相片
    並註明施工範圍及項目（見原審卷一第167頁），事後於106
    年2月24日誼業務字第106022401號函通知久億工程行，內容
    為：「…說明：1.依貴行提報追加工程報價資料經審核金額
    如下：a.工程變更1～23項，金額合計：9,459,230元，修正
    為8,116,966元 b.追加工程1～12項，金額合計：4,508,350
    元，修正為422,500元。兩項合計金額為8,539,466元（詳附
    件㈠原報價資料）…」（見原審卷三第269頁），久億工程行
    提報之第一次工程變更及追加工程款，經工地主任賴張崇榮
    初審、副理梁克強核對，復經誼泰公司查核命久億工程行補
    正資料後，於106年2月24日完成審查程序，通知久億工程行
    該二項變更追加工程金額分別為811萬6,966元（未稅）、42
    萬2,500元（未稅），可見誼泰公司已確認久億工程行施作
    第一次變更工程款為811萬6,966元（未稅）、追加工程款為
    42萬2,500元（未稅）。
　⒊雖誼泰公司稱工地主任賴張崇榮簽收工程報價單後，即向副
    理梁克強陳報，梁克強向久億工程行口頭說明處理原則為：
    提追加是久億工程行權利，工務所不拒絕，但會對內容作審
    核，請久億工程行也應同時提出追減項目內容等語，並於10
    6年1月16日工程聯絡單通知久億工程行，請其補具所提報價
    單內容之施工圖、施工相片並註明施工範圍及項目等文件，
    以便於確認是否屬於合約範圍或應追加範圍，經統計審核確
    認追加減金額後，送公司主管簽核後始為完成程序，因久億
    工程行未提出充分文件，以致雙方無達成共識並完成工程結
    算程序；至於誼泰公司106年2月24日函係初審並非結算，尚
    待久億工程行補正資料，始能確定數額云云（見原審卷一第
    137、139、371頁、本院卷第267至269頁）。惟誼泰公司係
    經工地主管賴張崇榮、副理梁克強對久億工程行提出之工程
    報價單進行初審核對，嗣以106年1月16日工程聯絡單通知久
    億工程行補正資料，再於106年2月24日函通知久億工程行審
    核結果，依106年1月16日工程聯絡單係載明：「說明：依初
    步簽具之變更追加報價內容應處理事項如下：1.依12.03初
    步協調內容中請補施工圖及施工前後相片及相關資料至今尚
    未回覆，請補具所提報價單所有內容之施工圖、施工相片並
    註明施工範圍及項目。」，皆有「初步簽具」、「初步協調
    」等文字，然106年2月24日函文則記載：「…說明：1.依貴
    行提報追加工程報價資料經審核金額如下…」，載明『經審核
    金額如下』文字，並將久億工程行所提報之金額加以刪減修
    正後確認，足徵誼泰公司就久億工程行提報之第一次變更及
    追加工程款，經久億工程行補正相關資料後完成審核程序，
    方通知久億工程行經其審核確認之第一次變更及追加工程款
    金額如上述，是誼泰公司辯稱第一次變更及追加工程款尚未
    經伊確認云云，顯不足採。
　㈢誼泰公司主張應追減工程款939萬6,809元部分：
　⒈依系爭契約第9條約定：「甲方（即誼泰公司）對本工程有
    隨時變更計畫及增減工程數量之權，乙方（即久億工程行）
    不得異議。對於增減數量雙方應參照契約附件工程明細表及
    單價分析表計算做為加減帳，且利潤及管理費依比例增減，
    變更部分單價依契約附件工程報價單之單價或工料之單價，
    契約所無之工程項目，則由雙方於施作前議價決定。 倘因
    甲方變更計劃，乙方須廢棄已完成工程之一部分或已到場之
    合格材料時，由甲方驗收後，參照本契約標單、單價分析表
    所訂之工料價核計給付。施工中發生第一項之變更事由而
    需辦理加減帳時，乙方應於收到變更圖樣或變更通知後，至
    遲於十四日內以書面辦理加減帳申請，經雙方確認後方得施
    作，逾期如有加帳則以自願無償施工論，減帳則由甲方依第
    一項標準計算認定。…」（見原審卷一第17頁），是依上開
    約定，因誼泰公司變更施工計劃，就久億工程行已施作或已
    到場之合格材料，經驗收後仍須計價給付，而追減工項數額
    時，應由誼泰公司以變更圖樣或變更通知久億工程行之方式
    為之，經久億工程行於收到通知後14日內以書面辦理減帳，
    再經雙方確認之，逾期未辦理，由誼泰公司依契約單價或工
    料單價標準計算認定。
　⒉本件誼泰公司並未舉證事先有以變更圖樣或通知久億工程行
    系爭工程有追減工程項目或數量之事。又依誼泰公司提出10
    6年1月8日製作之給排水工程結算表（即原審卷一第151至16
    5頁之被證2）記載追減工程明細，總金額為964萬5,935元、
    106年1月10日誼泰公司羅東案工務所內簽所載追減金額則為
    948萬7,035元（見原審卷一第149頁之被證1，此與誼泰公司
    主張之金額9,396,809元均不同），上開106年1月8日工程結
    算表、106年1月10日羅東案工務所內簽，均未經久億工程行
    簽認該追減工項及數量，此為誼泰公司所自承（見本院卷第
    175頁），難認其主張之追減工項及金額已經久億工程行同
    意，況106年1月8日工程結算表及106年1月10日工務所內簽
    ，均在106年1月20日工程結算表製作之前（見原審卷三第27
    3至287頁），106年1月20日之工程結算表並無追減工項與金
    額之記載，故難認先前之結算表及工務所內簽為最終結算結
    果。雖誼泰公司106年2月24日函文稱：「…說明：…2.依合約
    設備管材及工資等合計追減金額為9,396,809元(詳附件（二
    ）工程結算表)…」（見原審卷三第269頁），工程結算表核
    算追減工程款金額939萬6,809元（同上卷三第305頁），然
    誼泰公司並未與久億工程行核對追減工程款，並經久億工程
    行認可，此為兩造所不爭（見本院卷第175頁)，故106年2月
    24日函文及工程結算表均不足為誼泰公司可追減工程款之依
    據。此外，誼泰公司復未舉證前揭追減工程款已依契約辦理
    ，或經久億工程行簽認或同意，故誼泰公司主張經其核算本
    件應追減工程款939萬6,809元云云，並不可採。
　㈣久億工程行請求第二次變更工程款188萬6,960元部分：
　⒈久億工程行主張第二次變更工程款共188萬6,960元(如附表一
    「上訴人主張」所示)。證人即久億工程行施工人員范敬仁
    證稱：「…（提示原證7報價單，有參與施作報價單上之溫泉
    奈米池重新施作之工程嗎？）有參與。…（有施作報價單上
    之各工項及數量？）施作完成。數量的計算是一層樓的間數
    再乘樓層的數量。…」（見原審卷三第316頁），是久億工程
    行確有施作如附表3「數量」所示之工程，故久億工程行因
    重新施作防水層而配合追加施作排水工程，應屬變更工程範
    圍，得請求誼泰公司給付第二次變更工程款。惟附表一「單
    價」部分，依證人范敬仁證稱：「…（原證9記載7項工程（
    不含8雜項），各工項各出幾工幾天完成？）工項一，控制
    台就需要二工，因為工比較細與瑣碎，例如拆除後還要將面
    台集中移過去擺好，免得被破壞，因為石材很厚、脆弱，拆
    完後，做防水，防水做完之後，要先試水，看軟管跟出水口
    會不會漏水，安裝完後，我們還要在試水一次，看安裝處有
    無漏水，這個工程就要二工半天。工項二，一小時可做一間
    ，包含拆與裝。工項三，第三項應叫排水口，不叫落水頭。
    也大約一個小時。工項四，鏈條也大約一個小時。工項五，
    需要快二工，大約一天半。工項六，一工來算，一工要1天
    半至2天。工項七，二工，需要2-3天。…（當時每天每工的
    工錢多少？）2,300以上不等，例如我是一天2,600以上。…
    」（見原審卷四第15頁），由證人所述之工時及工資，附表
    一項次1至8「單價」應如「法院認定」之「單價」及「理由
    」所示，故第二次變更工程款應為173萬1,920元，詳細計算
    如附表一「法院認定之合計（項次1至8）」。
　⒉誼泰公司稱第二次變更工程之溫泉奈米池重新施作工程，是
    因久億工程行安裝落水頭時以敲打方式，以致溫泉奈米池防
    水層被破壞，導致漏水而重新施作，不應核計為追加工程云
    云。然證人范敬仁證稱：「…（為何要重新施作溫泉奈米池
    ？）因為業主之前一直講試水時，下一層的天花板有滲水，
    但業主沒有去追究原因，就說我們水電的水施作不當所造成
    ，但是池子內的落水頭不是我們施作，是貼磁磚的直接施作
    的，且落水頭非我們提供，是由被告（即誼泰公司）提供給
    貼磁磚的師傅施作。但因為業主與被告叫我們配合施作，所
    以我們還是有重新施作溫泉奈米池。…」（見原審卷三第316
    頁），可見溫泉奈米池之「落水頭」實際上並非久億工程行
    所施作安裝工項；又誼泰公司聲請訊問之證人即承包業主新
    建工程之泥作廠商楊春成證稱：「…（落水頭怎麼回事？）
    做水電的現場有叫我們工人幫忙他們貼排水孔上面的鐵片。
    當時一個是50元，直接跟我們工人說。安裝一個鐵片50元，
    當時做了之後，工人也沒有拿到錢，這個部分是沒有打合約
    。這是私底下幫忙。（上訴人代理人稱證人指的是地板的落
    水頭。）、(有沒有做溫泉池的落水頭？）做地板、陽台部
    分上面的鐵片，洗澡用的溫泉池部分沒有做到。…」(見本院
    卷第317頁)，另證人即業主派駐工地機電工程監工陳俊良證
    稱：「…(落水頭是誰製作？)以包商而言，有關排水的部分
    就是給誼泰公司承作。…」(見本院卷第373頁)，依上開證人
    所述，均無從證明溫泉奈米池落水頭係久億工程行所施作，
    及防水層之破壞係因久億工程行於施工過程中所造成，故誼
    泰公司前揭所辯，並不足採。
　㈤綜上，久億工程行得請求第一次變更工程款為811萬6,966元
    、追加工程款為42萬2,500元，及第二次變更工程款為173萬
    1,920元，共1,027萬1,386元（均未稅），逾上開金額之請
    求，不應准許 。
五、誼泰公司反訴主張因久億工程行未遴選富有經驗之專業工程
    師常駐現場督導施工，致施工品質低劣，屢次發生施工中淹
    水等工程事故、未盡材料保管責任、工人偷竊等情事，伊得
    依系爭契約向久億工程行請求賠償，除原審判命給付36萬3,
    373元外，久億工程行應再給付613萬2,385元等語，為久億
    工程行所否認，並以前詞置辯。經查：
　㈠就工地淹水事故修繕Busway損壞共47萬7,637元、空調包損失
    27萬元，及賠償業主失竊快煮壺14只代購費用1萬1,732元部
    分，久億工程行同意賠償第一、二、四次淹水事故所受損害
    共36萬2,535元(即77,129＋15,406＋270,000＝362,535)，及賠
    償一只快煮壺費用838元，合計36萬3,373元（即362,535＋83
    8＝363,373），經原審判命久億工程應賠償36萬3,373元，就
    其餘所受損失因誼泰公司未能舉證，經原審判決駁回，誼泰
    公司就此敗訴部分並未上訴，故不予贅敘。
　㈡因工地淹水造成損失與業主協商扣減工程款437萬1,429元及
    代為僱工清潔費121萬0,986元部分：
　⒈依系爭契約第13條（工地管理）第1項約定：「自開工日起，
    至全部使用執照取得次日起算一個月內之工地所使用之臨時
    水電費用應依實際使用比例應共同分擔費用，每月臨時水電
    費及清潔、勞安衛生費用先由甲方（誼泰公司）營造廠支付
    ，再由該營造廠負責協調各廠商之分攤費用支付。」，第15
    條（環境清潔與維護）第2項約定：「本工程施工期間，乙
    方（久億工程行）應遵守附件之甲方營造廠所規定的清潔管
    理辦法，工程進行中之垃圾統由甲方營造廠統籌清運，其所
    使用之費用應由乙方每月依實際使用比例共同分擔。」（見
    原審卷一第20、21頁），是依上開約定，久億工程行應負擔
    開工日起至全部使用執照取得次日起算一個月內之臨時水、
    電及清潔等費用，費用之計算由營造廠協調各平行廠商，按
    月依實際使用比例分攤支付，即久億工程行應按每月實際使
    用比例分攤。
　⒉誼泰公司主張與業主協商賠償五次淹水損失、浴池防水層破
    壞損失及維護誼泰公司商譽（即快煮壺失竊事件）等費用共
    437萬1,429元云云，核其各項請求費用內容，均與臨時水電
    清潔費用無關，並非久億工程行應分攤之費用。且誼泰公司
    聲請訊問之證人即國泰公司負責機電與給排水工程人員陳俊
    良證稱：「…(提示原審卷三第581頁，這張是誼泰公司所列
    出來，主張要對久億工程行請求的款項，總共有八項，含剛
    剛所詢問的清潔費用，是否知道這些項目？）錢我不知道。
    淹水的二項事項，應該是由誼泰公司負責，但是，是否應該
    由久億工程行負責我不清楚。施工破壞防水部分，誼泰公司
    有跟我們公司老闆協調，至於是否應由久億工程行負責，我
    不知道，我們只對誼泰公司。這裡面所列的是否應該由久億
    工程行負責，我不知道，我知道久億工程行是誼泰公司的下
    包，但我不知道各筆費用是否應由久億工程行負責。…」（
    見本院卷第372頁），依證人所述，僅能說明施工破壞防水
    部分，誼泰公司有與業主永泰公司協商賠償事宜，但無法證
    明該等費用應由久億工程行負擔，更無從認定須以久億工程
    行應分擔之水電及清潔費用項目加以支付；此外，誼泰公司
    復未提出其他事證證明上開費用應由久億工程行負擔，故其
    請求久億工程行給付本項費用437萬1,429元，應無依據。
　⒊誼泰公司主張久億工程行於104年4月至106年5月施工期間，
    由業主代為僱工清潔工地，應分攤費用121萬0,986元，伊已
    先行支付，故請求久億工程行負擔云云（見原審卷三第355
    、551頁）。惟久億工程行依系爭契約第15條約定需按每月
    實際使用比例，與其他廠商分攤清潔等費用，衡以常情，誼
    泰公司自應於每期工程款估驗計價前後自久億工程行之估驗
    款扣回，且依誼泰公司所提列印日期108年3月15日之「工資
    付款」表，亦記載誼泰公司於估驗計價時自久億工程行工資
    中「扣款」48萬5,362元、1萬8,750元、2萬7,800元、9,700
    元、8,200元、4,000元、31萬3,033元等（見原審卷一第231
    頁），可見誼泰公司已有扣款。又誼泰公司聲請訊問之證人
    陳俊良證稱：「…(這件清潔費121萬0,986元事情你是否知道
    ？（提示原審卷三第363-375頁）基本上有關錢的事情我不
    會去碰。這部分是由公司會計與各個廠商協調，但是我知道
    整個包商都有分攤給付清潔費。…(這筆錢是否應該由久億工
    程行負責，你知道嗎？）我知道他有發包給久億工程行。清
    潔費用我是知道是有扣誼泰公司的錢。但久億工程行部分我
    們不會去碰，因為我們跟久億工程行沒有關係，我們只對誼
    泰公司…」（見本院卷第371頁），依證人所述，亦無從證明
    誼泰公司有代久億工程行支付清潔費用，故誼泰公司主張久
    億工程行應再負擔清潔費121萬0,986元，難認可採。
　⒋誼泰公司未能舉證因工地淹水受有損失與業主協商扣除437萬
    1,429元及代付業主僱工清潔費121萬0,986元，應由久億工
    程行負擔，則其請求久億工程行賠償上開費用，應屬無據。
　㈢就材料損失22萬8,898元及工地購地板落水頭等費用17萬1,07
    2元部分：
　⒈依系爭契約第19條第1項約定：「所有乙方（即久億工程行）
    已完成之工程及到場材料，在本工程未經驗收點交前，均由
    乙方負責保管，並負擔毀損、滅失之危險。倘有損壞短少，
    應由乙方負責修復或補足，並負擔其一切費用。…」，同條
    第3項第2款約定：「甲方（誼泰公司）另行發包之材料、機
    具、設備，由甲方安排該材料、機具、設備之收存空間，乙
    方負責管理保管責任並負擔毀損、滅失之危險。」（見原審
    卷一第23、24頁），據此約定，系爭工程所使用之材料，應
    由久億工程行負責保管，若有毀損滅失，應由久億工程行負
    擔補足之費用。系爭工程所使用之材料係由業主或誼泰公司
    提供予久億工程行使用，故久億工程行應負材料保管責任之
    起始時間，係自業主或誼泰公司將材料移交予久億工程行保
    管使用之時起算，倘材料實際上仍在業主或誼泰公司支配保
    管中，難認久億工程行就非其保管使用之材料應負毀損滅失
    之賠償責任。
　⒉證人即誼泰公司員工江安然證稱：「…（本件給排水管的施工
    材料，是否要向被告《誼泰公司》請領？）是。（所以本件的
    材料，應由被告保管？）因為材料送來的話很多，一車一車
    的，我們就找個地方放，施作廠商如果要拿管材不用向我們
    報備，自行取用。但是設備的部分，例如水龍頭、落水頭，
    要向我們報備領取。（本件除了原告《久億工程行》施作給排
    水管，還有其他小包在？）會（材料送到現場交給承包商後
    ，施作中，是否就由承包商來保管？）一般外面的工程，像
    是管線比較沒有價值的話，小包要施作就自己去拿，不夠時
    就跟我們說。…（當承包商要施作上述設備時，要去何處領
    東西？）向主任報告要先拿東西。…」（見原審卷四第13頁
    ），而證人陳俊良亦證稱：「…(材料遺失要誰負責？）我們
    是針對誼泰公司，材料是交給誼泰公司保管。…(是否有說到
    材料是交給誼泰公司保管？）是的。（工地現場是由誰僱用
    保全來管理？）由永泰建設公司僱用保全人員看管工地。（
    永泰公司在工地是否有提供倉庫給誼泰公司存放材料？）是
    的，我們是有提供地點沒錯，但是也是有些設備由施作人員
    自己帶回去保管。如果東西放不下才提供場地…」(見本院卷
    第375頁)，可知系爭工程所使用之材料設備，實際上由誼泰
    公司保管，久億工程行欲取用如水龍頭、落水頭等設備時，
    需向誼泰公司申請後方得領取。則遺失之馬桶、便斗、浴缸
    出水龍頭、蓮蓬頭等衛浴設備，並未移交予久億工程行保管
    ，久億工程行自不負保管責任，故誼泰公司應請求久億工程
    行賠償衛浴設備材料遺失之損失22萬8,898元，應無依據。
　⒊就業主遺失洗臉盆、馬桶之水管零件、地板排水頭、防髮蓋
    、屋頂排水頭等設備，誼泰公司稱伊購買補足支出17萬1,07
    2元云云，然因該等設備實際上由誼泰公司保管，並非久億
    工程行保管，故誼泰公司請求久億工程行賠償此部分損失，
    亦屬無據。
　㈣久億工程行主張誼泰公司反訴請求賠償36萬3,373元，應可由
    伊請求之變更及追加工程款中予以扣抵，經互為抵銷後，誼
    泰公司已不得向伊請求，經本院認久億工程行得請求之變更
    及追加工程款共10,271,386元，扣除原審判命誼泰公司應給
    付122萬0,771元外，久億工程行尚得請求9,050,615元（即1
    0,271,386－1,220,771＝905萬0,615元），則再與誼泰公司可
    請求久億工程行賠償之36萬3,373元抵銷後，誼泰公司反訴
    請求已無餘額，自應駁回其請求。另經上開抵銷後，誼泰公
    司仍應給付久億工程行之差額為868萬7,242元（即9,050,61
    5－363,373＝8,687,242）。
六、綜上所述，久億工程行本於系爭契約及承攬之法律關係，請
    求誼泰公司給付1,027萬1,386元，及自起訴狀繕本送達（見
    原審卷一第133頁）之翌日即108年3月15日起至清償日止，
    按週年利率5%計算之利息，洵屬有據，應予准許，逾此範圍
    之請求，不應准許。原審僅判命誼泰公司應給付122萬0,771
    元，就其餘應准許905萬0,615元部分，為久億工程行敗訴之
    判決，自有未洽，久億工程行上訴指摘原判決此部分不當，
    求予廢棄改判，為有理由。又誼泰公司依系爭契約反訴請求
    久億工程行給付36萬3,373元，及自108年5月25日起至清償
    日止，按週年利率5%計算之利息，洵屬有據，應予准許，逾
    此範圍之請求，不應准許，反訴不應准許部分，原審為誼泰
    公司敗訴之判決，並無不合，誼泰公司上訴指摘原判決此部
    分不當，求予廢棄改判，為無理由，應駁回其上訴。因久億
    工程行得以其請求之工程款，與誼泰公司請求賠償之款項相
    互抵銷，經抵銷後，誼泰公司已無債權存在，則原審判命久
    億工程行應給付誼泰公司36萬3,373元本息部分，尚有未洽
    ，久億工程行上訴意旨指摘原判決此部分不當，求予廢棄改
    判，為有理由，爰由本院廢棄，並改判如主文所示，即誼泰
    公司應再給付久億工程行868萬7,242元，及自108年3月15日
    起至清償日止，按週年利率5%計算之利息，至於久億工程行
    請求超逾上開部分，原審判決駁回，並無違誤，久億工程行
    指摘原判決此部分不當，尚無理由，應予駁回。另本院所命
    誼泰公司給付部分，兩造陳明願供擔保為准、免假執行之宣
    告，經核均無不合，爰分別酌定相當擔保金額准許之。
七、本件事證已臻明確，兩造其餘之攻擊或防禦方法及所用之證
     據，經本院斟酌後，認為均不足以影響本判決之結果，爰
    不 逐一論列，附此敘明。
八、據上論結，關於本訴部分，久億工程行之上訴，為一部有理
    由、一部無理由，誼泰公司之上訴，為無理由；關於反訴 
    部分，誼泰公司之上訴為無理由，久億工程行之上訴為有理
    由，依民事訴訟法第450條、第449條第1項、第78條、第79
    條、第463條、第390條第2項、第392條，判決如主文。
中　　華　　民　　國　　111 　年　　1　 　月　　12　　日
                  民事第十九庭
　　　　　　　　　      審判長法　官   潘進柳
　　　　　　　　　　　        法　官　 張婷妮　 
　　　　　　　　　　　　　　　法　官   朱慧真
附表一「第二次變更工程計算表」          項次 項目 上訴人主張    法院認定      單位 數量 單價 複價 數量 單價 金額 理由 1 配合池子磁磚打除控制台拆除及安裝 式 460 1,200 552,000 460 1,200 552,000 按證人范敬仁證述（見卷四第15頁），需2工半天施作1式，亦即需1工，每工以2300元計，單價應為2300元/式，原告僅主張單價1200元/式，並按該單價計算複價為552,000元，應屬可採。 2 池子磁磚打除溢水口拆除及重新安裝 只 920 200 184,000 920 144 132,480 按證人范敬仁證述，1小時可做1間，即1小時可做2只，每只單價為：(2300元/8)/2只＝144元/只。 3 池子打除落水頭拆除及重新安裝 只 920 200 184,000 920 144 132,480 按證人范敬仁證述，1小時可做1間，即1小時可做2只，每只單價為：(2300元/8)/2只＝144元/只。 4 落水頭鍊條拆除磁磚回補後鑽孔按裝 處 660 200 132,000 660 200 132,000 按證人范敬仁證述，1小時可做1處，單價為：2300元/8處＝288元/處，原告主張單價僅200元/處，應屬可採。 5 排水管被磁磚及水泥屑堵塞清理 處 122 2,000 244,000 122 2,000 244,000 按證人范敬仁證述，每處需二工、1天半，單價為：2300元x2工x1.5＝6900元/處，原告主張單價僅200元/處，應屬可採。 6 池子內管路、冰水管、溫水管、給水管、熱水管、奈米循環管被打破修改 處 112 3,500 392,000 112 3,500 392,000 按證人范敬仁證述，每處需1工、1天半至2天（平均1.75天），單價為：2300元x1工x1.75＝4025元/處，原告主張單價僅3500元/處，應屬可採。 7 池子內管理、冰水管、溫水管、給水管、熱水管、被破壞無法修改必須重新配管 處 8 18,000 144,000 8 11,500 92,000 按證人范敬仁證述，每處需2工、2天至3天（平均2.5天），單價為：2300元x2工x2.5＝11500元/處。 　 小計（項次1至7） 　 　     1,676,960 　 8 雜項消耗五金 式 1  54,960 1  54,960 原告主張雜項五金54,960元，佔前述工資比例為：54,960元/1,676,960元x100％＝3.3%，應屬合理。 　 合計（項次1至8） 　 　  1,886,960   1,731,920 　 


附表二「反訴請求金額計算表」（見反證14）     項次 內容 誼泰公司主張 久億工程行抗辯 法院認定 1 淹水保險工程求償損失（電包） 477,637  92,535  92,535  2 淹水空調包求償損失（平行包） 270,000  270,000  270,000  3 久億偷竊業主快煮壺 11,732  838  838  4 施工破壞防水缺失損失（含淹水）與業主協商扣除 4,371,429 0  0  5 材料損失業主扣款 228,898  0  0  6 Busway淹水，由誼泰公司協助修繕工料 150,000  0  0  　 小計（項次1至6） 5,509,696 363,373  363,373  7 業主代為僱工之清潔費用 1,210,986 0  0  8 工地購地板落水頭等費用 171,072  0  0  　 小計（項次7至8） 1,382,058 0  0  　 合計 6,891,754 363,373  363,373  
正本係照原本作成。
如不服本判決，應於收受送達後20日內向本院提出上訴書狀，其
未表明上訴理由者，應於提出上訴後20日內向本院補提理由書狀
（均須按他造當事人之人數附繕本）上訴時應提出委任律師或具
有律師資格之人之委任狀；委任有律師資格者，另應附具律師資
格證書及釋明委任人與受任人有民事訴訟法第466 條之1第1項但
書或第2項所定關係之釋明文書影本。如委任律師提起上訴者，
應一併繳納上訴審裁判費。
中　　華　　民　　國　　111 　年　　1 　　月　　12　　日
　　　　　　　　　　　　　　
　　　　　　　　　　　　　　  書記官   廖婷璇